【裁判字號】    89,上易,1195
【裁判日期】    890412
【裁判案由】    詐欺
【裁判全文】
臺灣高等法院臺中分院刑事判決                  八十九年度上易字第一一九五號
      上  訴  人  臺灣臺中地方法院檢察署檢察官
      被      告  乙○○
右上訴人因自訴人丙○○自訴被告等詐欺案件，不服臺灣臺中地方法院八十八年度自
字第八一一號中華民國八十九年四月十二日第一審判決（案經自訴人提起自訴暨檢察
官就同一事實停止偵查而移送併辦：八十八年度偵字第八六三○號），本院判決如左
：
      主      文
原判決撤銷，發回臺灣臺中地方法院。
      理      由
一、自訴意旨略以：自訴人於民國八十八年二月三日以新台幣（下同）一百六十萬元
    之價額向被告乙○○、甲○○等購買一九九三年Ｓ３２０ＢＥＮＺ廠牌，車號Ｂ
    ５－６６３６號自小客車一部，言明由自訴人於簽約日先付二十萬元，餘款被告
    等同意自訴人以該車辦理貸款貸得金額，若有不足，再以現金補足，並應於八十
    八年二月十日前給付完畢，同時，被告等應將過戶車籍資料之相關証明文件交付
    自訴人，此有汽車買賣合約書可憑。殊知，待自訴人向中國國際商業銀行洽辦汽
    車貸款後，被告等卻無法提供車籍資料以為過戶及銀行抵押手續，並匿身無蹤。
    於次月十七日，自訴人竟在台中市○○路四十之十六號歐斯迪汽車股份有限公司
    發見該車正在展售中，經查問後，才知被告早已將該車轉售他人，經寄以存證信
    函催告出面解決，均置之不理，至此，自訴人始知受騙，因認被告等涉有詐欺罪
    嫌。
二、原審判決略以：本件自訴人丙○○自訴被告乙○○、甲○○涉嫌詐欺之犯罪事實
    ，業據自訴人前於八十八年三月三十日具狀向台灣台中地方法院檢察署提出告訴
    ，並經檢察官於同年四月十二日傳訊自訴人及被告而開始偵查程序，此觀之台灣
    台中地方法院檢察署八十八年度偵字第八六三○號卷宗即明。乃自訴人對同一案
    件，於檢察官開始偵查後之八十八年七月三日向原審提起自訴，揆諸刑事訴訟法
    第三百二十一條第一項業已於八十九年二月九日修正公布為「先公訴後自訴」之
    原則，是以對於刑事訴法修正前，檢察官已開始偵查，嗣由被害人提自訴之案件
    ，顯已違反八十九年二月九日修正施行之刑事訴訟法第三百二十三條第一項規定
    ，爰依前揭說明，不經言詞辯論，諭知不受理之判決云云。
三、惟查：
（一）按同一案件經檢察官依第二百二十八條規定開始偵查者，不得再行自訴。但告
      訴乃論之罪，經犯罪之直接被害人提起自訴者，不在此限，刑事訴訟法第三百
      二十三條第一項定有明文。次按刑事訴訟法第三百二十三條第一項業於八十九
      年二月九日修正公布為「先公訴後自訴」之原則，是以對於刑事訴訟法該法條
      修正前，檢察官已開始偵查，嗣於該條文修正後始由被害人提起自訴之案件，
      應認其不得提起自訴而提起，乃自訴程序不合法。但查對於刑事訴訟法該條文
      修正前，檢察官已開始偵查，被害人並於該條文修正公布前即提起自訴之案件
      ，是否應認其不得提起自訴而提起，乃自訴程序不合法，即非無研求之餘地。
（二）原審略謂：按不得提起自訴而提起者，應諭知不受理之判決，刑事訴訟法第三
      百三十四條定有明文。又同一案件經檢察官依刑事訴訟法第二百二十八條規定
      開始偵查者，不得再行自訴，為民國八十九年二月九日修正公布施行之刑事訴
      訟法第三百二十三條第一項所明定。再者，修正刑事訴訟法施行前，已經開始
      偵查或審判之案件，除有特別規定外，其以後之訴訟程序，應依修正刑事訴訟
      法終結之，刑事訴訟法施行法第二條規定甚明，且依同法第五條：「刑事訴訟
      法簡易程序修正施行前已繫屬於各級法院之簡易程序案件，仍依施行前之法定
      程序處理之」、第六條：「修正刑事訴訟法施行前，已繫屬於各級法院之附帶
      民事訴訟，仍應依施行前之法定程序終結之」之規定，僅有簡易程序案件及附
      帶民事訴訟案件於刑事訴訟法修正施行前已繫屬於各級法院者，應依施行前之
      刑事訴訟法所定程序處理。故自訴案件倘於上述刑事訴訟法第三百二十三條第
      一項修正施行前繫屬於各級法院者，刑事訴訟法施行法既無應適用修正施行前
      刑事訴訟法之特別規定，則其後之訴訟程序，自應依該修正後之規定處理。綜
      上所述，依刑事訴訟施行法第二條規定，自訴合法要件即應依修正後之刑事訴
      訟法第三百二十三條規定處理，不問自訴案件之繫屬係究於刑事訴訟法修正前
      或修正後，固非無見。
（三）但查本件自訴人自訴被告等涉有詐欺罪嫌，然此部分犯罪事實雖先前業經自訴
      人於八十八年三月三十日具狀向臺灣臺中地方法院檢察署提出告訴狀，且檢察
      官已開始偵查，而自訴人在前揭偵查案件終結前，於八十八年七月三日改向原
      審提起本件自訴，依照當時之刑事訴訟法第三百二十三條第一項之規定，其自
      訴仍屬合法。雖其後於八十九年二月九日修正公布為「先公訴後自訴」之原則
      ，刑事訴訟法第三百二十三條第一項修正公布為：按同一案件經檢察官依第二
      百二十八條規定開始偵查者，不得再行自訴。但告訴乃論之罪，經犯罪之直接
      被害人提起自訴者，不在此限。但查自訴程序於自訴人改向原審提起自訴當時
      ，本屬合法，縱其後刑事訴訟法第三百二十三條第一項經修正公布，但對於於
      法本無不合之本件自訴程序，尚難因此遽謂應翻異而作不同之認定，否則判斷
      自訴程序之合法與否，將操控於原審法官結案之速度，此寧為事理之平？從而
      ，原審以嗣後修正公布之法律否定自訴人早已提起之自訴案件程序之合法性，
      容有疑義。本案自訴人提起自訴之時間，係在刑事訴訟法第三百二十三條第一
      項規定修正前所提出，揆諸當時法條規定，係明定須於「偵查終結前」提出，
      方屬適法；新修正規定，則以「開始依法偵查前」提出，作為限制要件。既然
      本件自訴，係於新法修正公布前即已提出，依上開說明，其自訴是否合法須依
      舊法規定以為論斷，又依刑事訴訟法施行法第五條規定精神以觀，亦應以訴訟
      行為時之規定，作為合法與否之準據。檢察官上訴意旨據以指摘原審判決不當
      ，為有理由，爰不經言詞辯論，由本院將原審判決撤銷，並發回原審法院，另
      為適法之裁判。
四、據上論斷，應依刑事訴訟法第三百六十九條第一項但書、第三百七十二條，判決
    如主文。
中      華      民      國    八十九     年      八       月     一     日
                                  臺灣高等法院臺中分院刑事第一庭
                                        審判長法  官  陳  紀  綱
                                              法  官  陳  登  源
                                              法  官  蕭  錦  鍾
右正本證明與原本無異。
不得上訴。
                                              書記官  蘇  昭  文
中      華      民      國    八十九     年      八       月     三     日
                                                                        Ｉ


司法院資訊處製作；財團法人民間司法改革基金會備份。
